臺灣高雄地方法院民事判決　　　　　　　　　　　　　九十三年重訴字第一四五號
　　原　　　告　玉山商業銀行股份有限公司
　　法定代理人　丙○○
　　訴訟代理人　甲○○
　　被　　　告　乙○○
　　　　　　　　丁○○
當事人間請求清償借款事件，本院於民國九十三年四月十六日言詞辯論終結，判決如
下：
    主    文
被告應連帶給付原告新台幣仟貳佰零陸萬柒仟貳佰肆拾玖元，及自民國九十二年十
一月二十四日起至清償日止，按年息百分之三點九五計算之利息，並自民國九十二年
十二月二十五日起至清償日止，逾期在六個月以內者，按上開利率百分之十，逾期超
過六個月者，按上開利率百分之二十計算之違約金。
訴訟費用由被告連帶負擔。
本判決於原告以新台幣壹仟零陸拾捌萬元供擔保後，得假執行；但被告如以新臺幣
仟貳佰零陸萬柒仟貳佰肆拾玖元為原告供擔保後，得免為假執行。
    事  實  及  理  由
一、本件被告乙○○經合法通知，未於最後言詞辯論期日到場，核無民事訴訟法第三
    百八十六條各款所列情形，爰依原告聲請，由其就乙○○部分一造辯論而為判決
    。
二、原告主張：訴外人謝光輝邀同被告乙○○、丁○○擔任連帶保證人，於民國八十
    七年十二月二十四日向伊借用新台幣（下同）三千五百萬元，約定借款期限為二
    十年，自八十七年十二月二十四日起至一百零七年十二月二十四日止，按月攤還
    本息，利息依伊基本放款利率年息百分之八點三五加碼百分之○．四四機動計付
    ，如逾期償付本息時，即喪失期限利益，全部債務均視為到期，且逾期在六個月
    以內者，按上開利率百分之十，超過六個月者，按上開利率百分之二十加計違約
    金。嗣九十二年十月二十四日兩造同意調降利息，改依伊定儲利率指數年息百分
    之一點四二加碼百分之二點四八機動計付。詎謝光輝就上開借款僅繳納本息至九
    十二年十一月二十三日，即未再繳款，依約債務視為全部到期（當時利率為年息
    百分之三點九五），尚積欠本金三千二百零六萬七千二百四十九元及如主文所示
    之利息、違約金未清償，迭經催討，均置之不理。乙○○、丁○○為連帶保證人
    ，依法應負連帶給付之責，爰依消費借貸及連帶保證之法律關係，提起本訴等語
    。並聲明求為判決：除擔保金額外，餘如主文所示。
三、被告乙○○未於最後言詞辯論期日到場，惟據其前到庭時抗辯：系爭借款保證契
    約係伊親簽無誤，然尚欠餘額並不清楚，且原告應先就擔保品取償，方得向伊求
    償等語，並聲明求為判決：駁回原告之訴，如受不利益判決，願供擔保請准宣告
    免為假執行。
四、被告丁○○抗辯：對於伊曾親自簽名、蓋章於系爭借款保證契約上不爭執，然伊
    簽名時，契約上除記載借款金額外，其餘均為空白，雙方就消費借貸之借款利息
    、期限、償還方法等契約必要事項並未約定，伊亦未授權原告自行填寫，依民法
    第一百五十三條規定，該借款契約應未成立，從而保證契約亦應無效。況系借貸
    及保證爭契約乃定型化契約，原告自行填載前揭必要之點後，並未徵詢伊是否同
    意，即要求伊負責，已違誠信原則而顯失公平，依消費者保護法第十二條之規定
    亦屬無效等語。並聲明求為判決：駁回原告之訴，如受不利益判決，願供擔保請
    准宣告免為假執行。
五、原告主張謝光輝邀同被告為連帶保證人，於八十七年十二月二十四日向其借款三
    千五百萬元，詎謝光輝僅按期繳納本息至九十二年十一月二十三日，嗣即未再繳
    款，依約全部債務視為到期，尚積欠本金三千二百零六萬七千二百四十九元及如
    主文所示之利息、違約金未清償等情，業據提出借款契約書乙紙、增補契約乙紙
    、交易明細查詢五紙為證，另其聲請對謝光輝發支付命令（本院九十三年度促字
    第二二九一號），亦因謝光輝未聲明異議而確定，有該支付命令暨送達證書在卷
    可稽。被告二人對於其等親自於上開借款契約書保證人欄下簽名之情並不爭執，
    然分別以前揭情詞置辯，則本件之爭點即為：(一)原告得否於未就本件借款擔保品
    取償前，先行請求被告二人清償？(二)本件消費借貸及連帶保證契約，是否因兩造
    對必要之點未達合致而不成立？(三)系爭借貸及保證契約有無違反消費者保護法之
    情事？
六、原告得否於未就本件借款擔保品取償前，先行請求被告二人清償？
    按保證債務之所謂連帶，係指保證人與主債務人負同一債務，對於債權人各負全
    部給付之責任者而言，此就民法第二百七十二條第一項規定連帶債務之文義參照
    觀之甚明。故連帶保證與普通保證不同，縱使無民法第七百四十六條所揭之情形
    ，亦不得主張同法第七百四十五條關於先訴抗辯之權利。又被告既係連帶保證人
    ，應與主債務人負同一清償責任，而原告對於主債務人就實行擔保物權受清償，
    或起訴請求保證人清償，既得擇一行使，則對於與主債務人負同一清償責任之被
    告，自亦得擇一請求，最高法院四十五年度第一四二六號、六十九年台上字第一
    九二四號迭著有判例可資參照。本件被告乙○○雖抗辯原告應先就擔保品取償，
    方得向伊等求償等語，然查：被告均係系爭借款之連帶保證人，為其等所不爭執
    ，且有系爭借據在卷可憑，而連帶保證，乃係與主債務人就借款債務負連帶給付
    責任，且放棄法律上之先訴抗辯權，債權人縱未對主債務人之財產強制執行無效
    果前，亦得對於連帶保證人先為求償，原告得擇一對擔保物權行使權利，或對連
    帶保證人起訴請求，是依前揭判例意旨，被告乙○○抗辯原告應先就擔保品取償
    ，即無理由。
七、本件消費借貸及連帶保證契約，是否因兩造對必要之點未達合致而不成立？
  (一)按「消費借貸者，謂當事人約定，一方移轉金錢或其他代替物之所有權於他方，
    而他方以種類、品質、數量相同之物返還之契約，其因金錢或其他代替物之交付
    而生效力」、「稱保證者，謂當事人約定，一方於他方之債務人不履行時，由其
    代負履行責任之契約」，八十九年修正前民法第四百七十四條、第四百七十五條
    、第七百三十九條定有明文；又「當事人互相表示意思一致者，無論其為明示或
    默示，契約即為成立。」民法第一百五十三條第一項亦有明文。消費借貸契約中
    之借貸金額、利息、違約金，因涉借用人將來返還之種類數量，及保證人保證之
    範圍，固屬契約必要之點，然對於必要之點合意之方式，法律並無明文規定，基
    於契約自由原則，無論以明示或默示、書面或口頭達成合意，均無不可，如依契
    約履行之事實，足以推知契約關係存在時，更不容契約當事人無端否認（最高法
    院二十一年上字第三○四六號判例意旨參照）。
  (二)本件丁○○雖抗辯其於保證人欄簽名蓋印時，契約上之借款利息、期限尚未填寫
    ，因認借款契約未達合致並未成立，從而保證契約亦未成立等語，並提出當時借
    款契約影本為證，然查：
  １按連帶保證人須就借款人之債務連帶負責，且無先訴抗辯權，已如前述，關涉自
    身權益甚為重大，依常理於同意擔任連帶保證人之前，對於借款契約之內容，包
    括借款金額、利率、期限、攤還方法等關涉自身權益重大之事項，應會了解後才
    同意簽訂。且一般銀行放款實務，對保人員如將所貸金額、利率約定、如何繳息
    等約定告知債務人後，僅由債務人簽名蓋章，其餘內容由對保人員代為填寫，乃
    屬常情，因借款保證契約均係銀行預先製成之例稿，文件抬頭開宗明義即載明「
    借款契約」，簽名處所即載明「連帶保證人」字樣，縱使相關內容尚未填寫，一
    般借款人或保證人亦應知簽署之意義及效果，其仍同意簽名蓋印，對於利息、期
    限等相關內容，應認有授權他人填寫之意思。而丁○○當時係擔任建設公司之資
    深幹部，應董事長之邀請方為謝光輝作保，而於謝光輝、乙○○依序簽名後再接
    續簽名等情，業據其自承在卷，則依丁○○之社會見識、與其他債務人之關係，
    及本件借貸屬高額借款，當係經過相當之締約磋商才為簽訂等情觀之，足認原告
    雖未事先將利率、清償期限載明於契約書上，然當時兩造應已就借款、連帶保證
    等事項達成合意，方才簽訂。
  ２其次，丁○○在上開借款契約書簽名同時，併簽立授信約定書乙件，而該約定書
    第四條約定：「立約人對貴行所負一切債務，均應依照各個授信契約據所載利率
    計付利息，除另有約定外，按月支付。如無約定者，依照債權發生當日貴行公告
    之基本放款利率計息。」，有約定書乙紙附卷可參，足徵其於簽約當時即知本件
    借款之利息，至少係以原告之基本放款利率計付。又被告二人與謝光輝於九十二
    年十月間因認系爭借款約定利率太高，而共同申請原告調降利息約定為年息百分
    之三點九，於九十三年三月間復因謝光輝無力繳款，為免原告逕行訴訟程序致受
    牽連，亦與原告協議擔保品出售後「不足清償部分，借保戶續負連帶清償責任‧
    ‧‧出售期間或完成出售時，如本案借款尚在訴訟程序，不得以任何理由聲明異
    議或抗辯」等語，亦有該增補契約、同意書在卷可稽，觀諸前揭約定中對於利息
    變動、債務清償方法之協議甚詳，益見丁○○對本件借款之利息、清償方法、借
    款期限等約定，即其保證債務之內容，於簽約時即已知悉，嗣且申請調降利率，
    或重申續負連帶責任。
  ３參以，借款人謝光輝、另連帶保證人乙○○對於系爭借款之利息、約定期限均未
    爭執，堪認兩造締約時對前揭借貸條件均有一定之合意。據上，丁○○辯稱系爭
    借款及保證契約，因利息、還款期限等未達合致而未成立，顯無可採。
八、系爭借貸契約約定有無違反消費者保護法之情事？
    丁○○抗辯原告於契約上擅自填補借款利息、清償期限後，即要求其連帶負責，
    違反消費者保護法第十二條規定等語，然查：丁○○簽約時，係對於其保證之標
    的，即系爭借款之金額、利息等均已知悉，始行簽名，僅將利息、借款期間等項
    目，授權由原告對保人員嗣後代為填寫等情，業如前述，而上述借貸條件，衡諸
    社會交易常情，亦無任何違反誠信或顯失公平之處。何況，消費者保護法所稱之
    消費者，係指以消費為目的而為交易、使用商品或接受服務者而言（同法第二條
    第一款參照），銀行與連帶保證人間所訂立之保證契約，乃保證人擔保借款人對
    銀行債務之清償責任，銀行對保證人並未提供任何商品或服務，保證人亦未因有
    保證契約而自銀行獲得報償，其性質為單務、無償契約，非屬消費者保護法之消
    費法律關係，當無消費者保護法之適用（最高法院八十九年度台上字第二一九六
    號裁判意旨可資參照）。從而丁○○執前詞抗辯，亦無可採。
九、按借用人應於約定期限內，返還與借用物種類、品質、數量相同之物；遲延之債
    務，以支付金錢為標的者，債權人得請求依法定利率計算之遲延利息，但約定利
    率較高者，仍從其約定利息；當事人得約定債務人不履行債務時，應支付違約金
    ，民法第四百七十八條前段、第二百三十三條第一項、第二百五十條第一項分別
    定有明文。又數人負同一債務，明示對於債權人各負全部給付之責任者，為連帶
    債務；連帶債務人之債權人，得對於債務人中之一人或數人，或其全體，同時或
    先後請求全部或一部之給付，且連帶債務未全部履行前，全體債務人仍負連帶責
    任，民法第二百七十二條第一項、二百七十三條亦有明文。訴外人謝光輝因未依
    約清償本息，依其與原告間之約定，全部債務視為到期，而尚欠上述借款、利息
    、違約金未予清償，被告二人為本件借款之連帶保證人，依前開規定，應負連帶
    清償責任，從而，原告依消費借貸及連帶保證契約之法律關係，請求被告連帶給
    付如主文所示欠款、利息及違約金，洵屬有據，應予准許。
十、本件事證已臻明確，兩造其餘攻擊防禦方法，核與判決結果不生影響，毋庸一一
    論述，併此敘明。
十一、結論：本件原告之訴為有理由，依民事訴訟法第三百八十五條第一項前段、第
      八十五條第二項、第三百九十條第二項、第三百九十二條第二項，判決如主文
      。
中　　　華　　　民　　　國　　九十三　　年　　　五　　　月　　  七 　　 日
                                臺灣高雄地方法院民事第一庭
~B審判長法　　　官　甯  馨
~B      法　　　官　蘇姿月
~B      法　　　官　蔡川富
正本係照原本作成。
如不服本判決，應於送達後廿日內，向本院提出上訴狀並表明上訴理由，如於本判決
宣示後送達前提起上訴者，應於判決送達後十日內補提上訴理由書（須附繕本）。
中　　　華　　　民　　　國　　九十三　　年　　　五　　　月　　  七 　　 日
~B　　　法院書記官　黃俊凱
